【裁判字號】    98,上,156
【裁判日期】    991215
【裁判案由】    侵權行為損害賠償
【裁判全文】
臺灣高等法院高雄分院民事判決           98年度上字第156號
上  訴  人  盛楠實業有限公司
法定代理人  林世茂
訴訟代理人  黃金龍律師
複代理人    楊岡儒律師
上  訴  人  吳俊賢
被上訴人    楊志宏
訴訟代理人  楊瑞泰
上列當事人間請求侵權行為損害賠償事件，上訴人對於民國98年
6 月26日臺灣高雄地方法院98年度重訴字第141 號第一審判決提
起上訴，本院於99年12月1日言詞辯論終結，判決如下：
    主  文
原判決關於命上訴人連帶給付超過新台幣貳佰捌拾肆萬捌仟貳佰
柒拾捌元及命盛楠實業有限公司給付法定遲延利息超過自民國九
十八年六月十六日起算部分，並該部分假執行之宣告，暨訴訟費
用之裁判均廢棄。
上開廢棄部分，被上訴人在第一審之訴及假執行之聲請均駁回。
其餘上訴駁回。
第一、二審訴訟費用由上訴人連帶負擔三分之一，餘由被上訴人
負擔。
    事 實 及 理 由
一、上訴人吳俊賢經通知未於言詞辯論期日到場，核無民事訴訟
    法第386 條各款所列情形，爰依被上訴人之聲請，就此部分
    由其一造而為辯論，合先敘明。
二、被上訴人起訴主張：吳俊賢受僱於上訴人盛楠實業有限公司
    （下稱盛楠公司）擔任堆高機駕駛員，伊則係該公司員工，
    盛楠公司負責人林世茂指派伊與吳俊賢，於民國96年8 月30
    日上午，前往高雄縣路竹鄉○○路620 號日勝一企業有限公
    司搬卸塑膠板塊，吳俊賢知悉每疊塑膠板重量達500 多公斤
    且板面光滑，堆高機所行進之通道有斜坡，裝載過於重達50
    0 公斤之塑膠板，於行進間有向下坡方向傾倒之虞，每次搬
    運以1 疊為宜，且同時堆放2 疊塑膠板於堆高機上，未以繩
    索綑綁或以其他工具加以固定，將擋住前進方向之視線，且
    於行進過程中，塑膠板易因高度過高重心不穩中途滑落，堆
    高機於行進間並應注意四周，採取必要之安全措施，竟疏未
    注意，因見時間已逾中午12時，急於將工作完成以利休息，
    竟1 次搬運2 疊塑膠板，且未以繩索或其他工具固定，復未
    注意堆高機前方狀況，採取安全措施，以頭向後轉目視後方
    通道倒退方式行進，伊見堆高機上之2 疊塑膠板未加以固定
    ，擔心於行進間滑落，遂站立於堆高機之操作牙板上靠近駕
    駛座之位置，以雙手扶住塑膠板，防止其滑落，嗣因堆高機
    行進中遇有些微下坡，致塑膠板重心不穩，往駕駛座方向傾
    倒，致伊遭滑落之塑膠板壓傷併雙下肢癱瘓，吳俊賢應負損
    害賠償責任，盛楠公司為吳俊賢之僱用人，應與吳俊賢負連
    帶賠償責任。伊計受有醫療費用新台幣（下同）8 萬2111元
    、看護費用16萬8000元、減少勞動能力損害377 萬3491元及
    非財產上損害400 萬元，合計802 萬3602元。爰依侵權行為
    之法律關係，求為：(一)上訴人應連帶給付被上訴人802 萬36
    02元及自98年1 月17日起至清償日止，按週年利率5 ％計算
    之利息。(二)願供擔保請准宣告假執行。
二、上訴人吳俊賢則以：伊均依照作業流程施作，並無任何過失
    ，係因被上訴人沒有受過訓練，導致事故發生，本件事故發
    生之過失在被上訴人，且盛楠公司派遣無經驗之被上訴人協
    助伊工作亦有過失，自應負損害賠償責任，且被上訴人請求
    之金額過高等語，資為抗辯。
三、上訴人盛楠公司則以：被上訴人請求之金額過高等語，資為
    抗辯。
四、原法院判決上訴人應連帶給付被上訴人359 萬5202元及自98
    年1 月17日起至清償日止，按週年利率5%計算之利息。上訴
    人提起上訴，求為：(一)原判決不利於上訴人部分廢棄。(二)廢
    棄部分，被上訴人在第一審之訴及假執行之聲請均駁回。被
    上訴人則求為駁回上訴。
五、兩造不爭執之事項：
  (一)吳俊賢受僱於盛楠公司擔任堆高機駕駛員，被上訴人亦係該
    公司員工，盛楠公司負責人林世茂指派2人於96年8月30日上
    午，前往日勝公司搬卸塑膠板塊。被上訴人因見堆高機上之
    2 疊塑膠板未加以固定，擔心於行進間滑落，站立於堆高機
    之操作牙板上靠近駕駛座之位置，以雙手扶住塑膠板，防止
    其滑落，嗣因堆高機行進中遇有些微下坡，致塑膠板重心不
    穩，往駕駛座方向傾倒，被上訴人即遭滑落之塑膠板壓傷脊
    椎，致受有胸髓損傷併雙下肢癱瘓之傷害。吳俊賢因本件事
    故之發生，經原法院以97年度易字第1328號業務過失傷害致
    人重傷罪判處有期徒刑6 月，並經本院以98年度上易字第19
    0 號駁回吳俊賢上訴，諭知緩刑2 年，併應支付被上訴人12
    萬元之損害賠償金。
  (二)系爭事故兩造均有過失，被上訴人因系爭事故減少勞動能力
    83.33%，支付醫療費用8 萬2111元、看護費用16萬8000元。
  (三)被上訴人於96年8 月30日系爭事故發生後，已領取因工作受
    傷致失能之20個月職業傷害補償一次金34萬5600元，及96年
    9 月2 日至98年8 月20日合計719 日之職災事故之傷病給付
    23萬5280元。
  (四)盛楠公司於系爭事故發生後曾給付被上訴人3 萬元醫療費用
    ，吳俊賢於本院刑事判決後，亦已依該判決所載給付被上訴
    人12萬元。
五、本院判斷：
  (一)系爭事故致被上訴人受傷，兩造均有過失，故被上訴人主張
    上訴人應負連帶賠償責任，核屬可採。茲就被上訴人所受損
    害金額，分述如下：
  1.被上訴人因系爭事故已支付醫療費用8 萬2111元、看護費用
    16萬8000元，為兩造所不爭執，被上訴人此部分主張，應予
    准許。
  2.減少勞動能力損失：
    上訴人對於被上訴人因系爭事故減少勞動能力83.33%，及請
    求38年之減少勞動能力損失之事實不爭執。上訴人主張因盛
    楠公司營運收入減少，兩造已同意改為每月薪資1 萬8000元
    ，故盛楠公司於原法院所為不爭執之「自98年8 月起之薪資
    為每月2 萬4000元」，顯與前開事証不符，請予撤銷云云，
    並提出被上訴人向上訴人領取薪水付款憑証為佐（本院卷56
    至72頁、166 頁）。惟查，兩造於原法院合意以每月2 萬40
    00元計算被上訴人減少勞動能力損失，乃兩造訴訟上爭點協
    議之結果，與被上訴人實際在盛楠公司領取薪水多寡無關連
    性，且盛楠公司於97年10月2 日起即每月給付被上訴人1 萬
    8000元薪資，則其後於訴訟上與被上訴人合致以每月2 萬40
    00元計算被上訴人減少勞動能力損失，核無錯誤之情形，上
    訴人主張應以每月1 萬8000算被上訴人勞動能力損失，核無
    足取。被上訴人每月得請求之勞動能力減損賠償為1 萬9999
    元【計算式：2 萬4000元×83.33%＝1 萬9999元）。自98年
    5 月起至原法院宣示判決日即98年6 月止約計2 月，為已到
    期之給付，無庸扣除中間利息，自98年7 月1 日起至136 年
    11月3 日止計37年154 日，為將來之給付，依霍夫曼式扣除
    中間利息（第一年不扣除中間利息之方法），被上訴人1 次
    可請求上訴人連帶賠償減少勞動能力之損失即為518 萬1222
    元【計算式：98年5 月至98年6 月：1 萬9999元×2＝3萬99
    98元；98年7 月1 日至136 年11月3 日：（1 萬9999元×12
    ×21.0000000）+ （19999 元×12×154/365 ×（21.00000
    00 -00.0000000）＝514 萬122 4 元。3 萬9998元+514萬12
    24元＝518 萬1222元】，被上訴人僅請求其中之377 萬3491
    元減少勞動能力損失，亦應准許。
  3.非財產上損害：
    被上訴人因上訴人之過失行為，受有胸髓損傷併雙下肢癱瘓
    ，其因此傷勢住院治療及復健，不僅身體受有疼痛，精神自
    感痛苦，是被上訴人請求非財產上之損害賠償，核屬有據。
    本院審酌吳俊賢係高職畢業，無任何不動產；上訴人盛楠公
    司之資本額為300 萬元，96年營業收入總額1532萬9989元；
    被上訴人係71年11月4 日出生，名下並無任何不動產，有稅
    務電子閘門財產所得調件明細表、公司變更登記表、財政部
    台灣省南區國稅局岡山分稽徵所99年2 月1 日南區國稅岡山
    一字第0990002523號函及所附96年度損益及稅額計算表附卷
    （原審卷51至52頁、本院卷105 頁、107 至108 頁），被上
    訴人於發生事故時，年僅24歲餘，因系爭事故而下肢癱瘓，
    以輪椅代步，不能與其他同齡之四肢健全之年輕人相同，自
    由自在之行動，又得從事復健，被上訴人所受精神上之痛苦
    不小，並參酌兩造教育程度、經濟狀況、社會地位等情狀，
    認被上訴人所受之非財產上損害以80萬元為適當。
  4.綜上，被上訴人所受之損害合計為482 萬3602元【計算式：
    8 萬2111元+16 萬8000元+377萬3491元+80 萬元＝482 萬36
    02元】。盛楠公司係吳俊賢之僱用人，派遣無經驗之被上訴
    人協助吳俊賢工作，其於選任監督過被上訴人職務之執行有
    過失，應與吳俊賢負連帶賠償責任。
  (二)按損害之發生或擴大，被害人與有過失者，法院得減輕賠償
    金額，或免除之，民法第217 條第1 項定有明文。被上訴人
    為協助搬運塑膠板，站在吳俊賢駕駛之堆高機牙叉上，對於
    系爭事故之發生與有過失，為兩造所不爭執（本院卷166 頁
    ）。系爭事故發生時，係由吳俊賢駕堆高機，載運2 件塑膠
    板，每疊500 公斤，2 疊約1100公斤，高度約200 公分，塑
    膠板很滑，但2 件塑膠板間並未以繩索綑住固定，當天工作
    時間雖已逾中午12時，但須將塑膠板搬至工廠內始可休息，
    工作地點有斜坡，其倒車讓車子滑動，其於事故發時看到被
    上訴人站在堆高機牙叉上，其有大聲叫被上訴人，其事先有
    告知不可站在塑膠板前面，當天盛楠公司並未提供繩索，為
    吳俊賢於偵審中承認（97年偵他1652卷16頁、57至59頁97年
    易1328卷22頁），被上訴人於偵審中亦稱其係在塑膠板堆上
    堆高機後，在門口轉彎進入斜坡時站在牙叉上，吳俊賢可能
    沒看到，其因第一次至該處工作．看到塑膠板沒綁、不穩定
    ，才站上牙叉要扶助塑膠板，結果塑膠板滑下來，其因為重
    量很重就被壓到蹲下來，並沒有閃，吳俊賢未事先告知不可
    站在塑膠板前，如果吳俊賢有告知，其即不會站上去，其至
    公司5 個多月，但當天是第1 次做堆高機運送塑膠板的工作
    ，其無駕駛堆高機執照，但出去要開堆高機，本件亦有開堆
    高機多次，剛開始是其駕駛，後來時間來不及了才由吳俊賢
    駕駛云云（同上卷59至60頁、97年易1328號卷29頁、25頁）
    ，盛楠公司負責人林世茂亦稱大貨車的平台可以做為大貨車
    的卸貨平台，事故當天作業是出2 部堆高機，1 台在貨櫃車
    內，由吳俊賢將塑膠板拖出來，被上訴人則從15噸平台將塑
    膠卸放地上，再將之運至工廠內，其知道被上訴人沒有堆高
    機執照，是堆高機副手，但也要駕駛堆高機云云（97年易
    1328號卷11至13頁）。盛楠公司明知被上訴人並無堆高機駕
    駛執照，卻仍派被上訴人於工作期間須駕駛堆高機，且吳俊
    賢先派被上訴人駕駛堆高機，直至逾午休時間，為趕時間才
    改由吳俊賢駕駛，吳俊賢於駕駛堆高機，倒車行駛斜坡時，
    未適時回頭查看堆高機上之塑膠板是否因進入斜坡而有傾倒
    之情形，未發現避免堆高機進入斜坡致塑膠板傾斜而站上牙
    叉之被上訴人，對被上訴人遭塑膠板壓傷之事故，應負75%
    主要過失責任，而被上訴人已在盛楠公司工作多月，對堆高
    機作業時，堆高機上貨物未固定綑綁時，所可能發生之危險
    ，不能諉為不知，其欠缺保護自己之注意義務致受傷，對系
    爭事故應負25% 之過失責任。上訴人主張被上訴人應負75%
    過失責任（本院卷173 頁反面），及被上訴人主張上訴人應
    負80% 之過失責任（本院卷166 頁），均非可採。爰減輕上
    訴人25 %賠償金額，故被上訴人得請求上訴連帶賠償之金額
    為361 萬7702元【計算式：482 萬3602元×0.75=361萬7702
    元】。
  (三)上訴人主張吳俊賢於刑事案件給付被上訴人12萬元，盛楠公
    司給付被上訴人3 萬元醫藥費用、98年5 月1 日起至98年8
    月底，每月1 萬8000元之薪資，合計7 萬2000元之薪水，勞
    保局給付被上訴人之傷病給付保險金23萬5280元、20個月職
    業傷害補償1 次金36萬1600元（34萬5600元+1萬6000元）及
    自98年11月起至136 年11月3 日共可取38年每月4000元，扣
    除霍夫曼利息後之103 萬8045元【計算式：4000元×12×21
    .0000000=103萬8045元，均應扣除云云（本院卷174 至175
    頁）。被上訴人主張其已收受盛楠公司3 萬元醫藥費用及吳
    俊賢已給付12萬元，但僅同意上訴人從應賠償之金額中扣除
    醫療費用3 萬元，故上訴人上開主張自應賠償金額中扣除3
    萬元，核屬可採。至於上訴人其餘主張，是否可採，茲分述
    如下：
  1.吳俊賢於刑事案件給付被上訴人12萬元部分：
    按刑法第74條第2 項規定：「緩刑宣告，得斟酌情形，命犯
    罪行為人為下列各款事項：三、向被害人支付相當數額之財
    產或非財產上之損害賠償前項情形，應附記於判決書內」，
    第3 項規定：「第2 項第3 款、第4 款得為民事強制執行名
    義」。依上開說明，被上訴人於吳俊賢未履行賠償義務時，
    得逕持該判決為執行名義，聲請對吳俊賢之財產強制執行，
    吳俊賢未履行該條件，僅於情節重大時，始得撤銷其緩刑宣
    告（刑法第75條之1 第1 項第4 款參照）。故刑法第74條第
    2 項第3 款主要係在賠償被害人即被上訴人因行為人即吳俊
    賢之侵權行為所受之損害，而具有損害賠償之性質，故上訴
    人主張自應賠償之金額中，扣除吳俊賢已給付12萬元，核屬
    有據。
  2.上訴人主張盛楠公司已給付之薪資7 萬2000元、勞保局給付
    被上訴人之傷病給付保險金23萬5280元、20個月職業傷害補
    償1 次金36萬1600元（34萬5600元+1萬6000元）及自98年11
    月起至136 年11月3 日共可取38年每月4000元，扣除霍夫曼
    利息後之103 萬8045元年金部分：
  (1)按勞動基準法第59條規定：「勞工因遭遇職業災害而致死亡
    、殘廢、傷害或疾病時，雇主應依左列規定予以補償。但如
    同一事故，依勞工保險條例或其他法令規定，已由雇主支付
    費用補償者，雇主得予以抵充之：一、勞工受傷或罹患職業
    病時，雇主應補償其必需之醫療費用。職業病之種類及其醫
    療範圍，依勞工保險條例有關之規定。二、勞工在醫療中不
    能工作時，雇主應按其原領工資數額予以補償。但醫療期間
    屆滿二年仍未能痊癒，經指定之醫院診斷，審定為喪失原有
    工作能力，且不合第三款之殘廢給付標準者，雇主得一次給
    付四十個月之平均工資後，免除此項工資補償責任。三、勞
    工經治療終止後，經指定之醫院診斷，審定其身體遺存殘廢
    者，雇主應按其平均工資及其殘廢程度，一次給予殘廢補償
    。殘廢補償標準，依勞工保險條例有關之規定」、第60條規
    定：「雇主依前條規定給付之補償金額，得抵充就同一事故
    所生損害之賠償金額」，其立法目的係在使雇主就同一損害
    僅負一次之賠償或補償責任，並避免勞工因損害賠償請求權
    或職業災害補償權之性質不同，而均得行使，致獲有雙重之
    利益，雇主則因而負過重之責任，而有礙於事業體之發展。
  (2)盛楠公司於被上訴人96年8 月30日職災事故受傷後，曾給付
    被上訴人96年9 月起至98年8 月止，合計2 年之工資補償金
    43萬8307元（96年9 月至97年8 月，除96年9 月給付2 萬35
    39元外，其餘11個月每個月給付2 萬4000元，97年9 月給付
    2 萬元，97年10月至同年12月每月給付1 萬8000元，98 年1
    月給付8432元，98年2 月給付10384 元，98年3 月給付9568
    元，98年4 月給付9840元，98年5 月給付9568元，98年6 月
    給付9840元，98年7 月給付9568元，98年8 月給付9568元，
    見本院卷57至72頁），勞保局99年5 月25日保給殘字第0991
    0121040 號亦函載被上訴人因96年8 月30日之職災事故曾請
    領96年9 月2 日至98年8 月20日期間共719 日計23萬5280元
    傷病給付（本院卷139 頁反面），被上訴人亦自承有收到勞
    保局給付23萬5280元，該款項係被上訴人第1 年薪水之七成
    ，這七成薪水包括在上訴人給付被上訴人每月薪水1 萬8000
    元內，第2 年5 成薪水也一樣（本院卷165 頁）。故上訴人
    主張抵充23萬5280元，核屬有據。
  (3)上訴人主張被上訴人於本件向其請求自98年5 月起至136 年
    11月3 日法定退休時之勞動能力損失，卻又自98年5 月1 日
    起至98年8 月底，每月給付向盛楠公司領取1 萬8000元薪資
    ，合計7 萬2000元，應予扣除云云（本院卷174 頁反面）。
    經查，被上訴人請求上訴人連帶給付98年5 月至98年6 月每
    月1 萬9999元合計3 萬9998元之減少勞動能力損失（已發生
    部分），及自98年7 月1 日至136 年11月3 日止每月1 萬99
    99元扣除霍夫曼中間利息之減少勞動能力損失，已如上述。
    而盛楠公司自98年5 月至98年8 月被上訴人受傷未上班期間
    ，已依序給付被上訴人工資補償金9568元、9840元、9568元
    、9568元，合計3 萬8544元，已如上述。故上訴人主張被上
    訴人向盛楠公司領取98年5 月起至98年8 月止之工資補償金
    ，係重複領取，請求扣除，核屬有據。惟被上訴人該4 個月
    僅領取工資補償3 萬8544元，故上訴人得請求扣除之金額為
    3 萬8544元。
  (4)上訴人主張扣除20個月職業傷害補償1 次金34萬5600元及自
    98年7 月至98年10月每月4000元，合計36萬1600元【計算式
    ：34萬5600元+4000 元×4=36萬1600元】及自98年11月起至
    136 年11月3 日共可取38年每月4000元，扣除霍夫曼利息後
    之103 萬8045元年金云云（本院卷174 頁反面）。經查，被
    上訴人於98年7 月23日診斷失能申請職業傷害失能年金給付
    ，經勞保局審查，其失能程度可符合勞工保險失能給付年金
    4000元，另1 次發給20個月職業傷病失能補償一次金34萬56
    00元（按：殘廢給付自98年1 月1 日修正為失能給付），並
    按月將年金給付款送交金融機構轉帳入被上訴人指定帳戶，
    有勞保局99年4 月12日保給殘字第09910083590 號函附卷（
    本院卷127 頁），故上訴人主張抵充34萬5600元，亦屬有據
    。惟勞保局自98年7 月23日診斷被上訴人失能後，即自該日
    對被上訴人逕予退保，亦有該局98年11月26日保給殘字第09
    860852490 號函附卷（本院卷128 頁）。則上訴人主張扣抵
    被上訴人自98年7 月起至136 年11月3 日止每月領取4000元
    之失能年金云云，核與勞基法第59條第3 款要件不符，而不
    足採。
  3.依上，上訴人得主張扣除或扣抵之金額，合計76萬9424元【
    計算式：3 萬元+12 萬元+23 萬5280元+3萬8544元+34 萬5
    600 元=76 萬9424元】。被上訴人得請求上訴人連帶賠償損
    害之金額為284 萬8278元【計算式：361 萬7702元-76 萬94
    24元=0000000元】。
  (五)按給付無確定期限者，債務人於債權人得請求給付時，經其
    催告而未為給付，自受催告時起，負遲延責任。其經債權人
    起訴而送達訴狀，或依督促程序送達支付命令，或為其他相
    類之行為者，與催告有同一之效力。前項催告定有期限者，
    債務人自期限屆滿時起負遲延責任，民法第229 條第2 項、
    第3 項定有明文。被上訴人於刑事訴訟程序附帶起訴請求上
    訴人連帶賠償其損害，其中送達吳俊賢之刑事附帶民事起訴
    狀，於97年9 月30日寄存送達於高雄市政府警察局小港分局
    大林派出所（97審交附民106 號卷26頁），嗣被上訴人請求
    上訴人自98年1 月17日起給付法定遲延利息，則原審法判決
    吳俊良自98年1 月17日起給付週年利率5%之遲延利息，即無
    不合。惟上訴人刑事附帶民事訴訟起訴狀並未送達盛楠公司
    ，盛楠公司迨至98年6 月15日始到庭，即盛楠公司於該日知
    悉其受請求，則其自98年6 月16日起負給付遲延責任，故被
    上訴人請求盛楠公司損害賠償之法定遲延利息，應自98年6
    月16日起算，被上訴人逾此部分之請求，不應准許。
六、綜上所述，被上訴人依侵權行為之規定，請求上訴人連帶給
    付284 萬8278元及吳俊賢自98年1 月17日起，盛楠公司自98
    年6 月16日起，均至清償日止，按週年利率5%計算之利息，
    洵屬有據，應予准許，逾此部分之請求，則無理由，應予駁
    回。至於被上訴人敗訴部分，其假執行之聲請失所附麗，應
    併予駁回。原審就超過上開應准許部分，為上訴人敗訴之判
    決，並為假執行之宣告，自有未洽。上訴意旨就此部分指摘
    原判決不當，求予廢棄改判，為有理由。至於上開應准許部
    分，原審判命上訴人給付，並為假執行之宣告，核無違誤，
    上訴意旨就此部分指摘原判決不當，求予廢棄，為無理由，
    應駁回其上訴。
七、據上論結，本件上訴為一部有理由，一部無理由，依民事訴
    訟法第450 條、第449 條第1 項、第79條但書、第85條第2
    項、第385 條第1 項前段，判決如主文。
中    華    民    國    99    年    12    月    15    日
                            民事第六庭
                                審判長法官  許明進
                                法      官  徐文祥
                                法      官  李炫德
以上正本證明與原本無異。
上訴人如對本判決上訴，須於判決送達後20日內向本院提出上訴
狀，其未表明上訴理由者，應於上訴後20日內向本院提出上訴理
由書（均須按他造當事人之人數附繕本）。上訴時應提出委任律
師或具有律師資格之人之委任狀，並依附註條文規定辦理。如委
任律師提起上訴者，應一併繳納上訴審裁判費。
被上訴人不得上訴。
中    華    民    國    99    年    12    月    15    日
                                書  記  官  盧雅婷
附註：
民事訴訟法第466 條之1 ：
對於第二審判決上訴，上訴人應委任律師為訴訟代理人，但上訴
人或其法定代理人具有律師資格者，不在此限。
上訴人之配偶、三親等內之血親、二親等內之姻親，或上訴人為
法人、中央或地方機關時，其所屬專任人員具有律師資格並經法
院認適當者，亦得為第三審訴訟代理人。
第1 項但書及第2 項情形，應於提起上訴或委任時釋明之。

司法院資訊處製作；財團法人民間司法改革基金會備份。
